【裁判字號】    99,仲訴,3
【裁判日期】    990924
【裁判案由】    撤銷仲裁判斷
【裁判全文】
臺灣高雄地方法院民事判決               99年度仲訴字第3號
原      告  高雄市政府勞工局
法定代理人  鍾孔炤
訴訟代理人  楊櫻花律師
複代理人    吳忠諺律師
被      告  台灣無障礙協會
法定代理人  林俊福
訴訟代理人  湯金全律師
            湯東穎律師
上列當事人間撤銷仲裁判斷事件，本院於民國99年9月7日言詞
辯論終結，判決如下：
    主  文
原告之訴駁回。
訴訟費用由原告負擔。
    事實及理由
一、原告主張：被告台灣無障礙協會標得伊所招標之「身心障礙
    者福利商品推廣行銷試辦計畫」，兩造並於民國93年12月27
    日簽訂「高雄市政府勞工局勞務採購合約書」（下稱系爭合
    約），委標期間為自94年1 月16日至96年1 月15日止，委辦
    金額為新台幣（下同）4,000,000 元，伊已給付被告3,200,
    000 元，餘款800, 000元因被告未依限檢附應備資料送高雄
    市身心障礙者就業基金委員會核可，而未獲付款，又因被告
    營業成果不如預期績效，依系爭合約第五節之約定，伊可請
    求被告償付1,500,800 元，卻遭被告拒絕，遂依系爭合約第
    6 節之約定並徵得被告之同意後，將本件履約爭議向中華民
    國仲裁協會（下稱仲裁協會）提付仲裁，經仲裁協會於99年
    2 月4 日以98年度仲雄聲義字第30號作成仲裁判斷（下稱系
    爭函文），認被告應給付伊之金額為640,000 元及自98年9
    月9 日起至清償日止按年息5%計算之利息，而駁回伊關於86
    0,800 元之部分請求。然仲裁庭於99年2 月4 日作成系爭仲
    裁判斷時，並未附具事實及理由，遲至99年3 月2 日，仲裁
    協會始將系爭仲裁判斷書整份送達與伊，依仲裁法第38條第
    2 款、第40條第1 項第1 款之規定，伊自得提起撤銷系爭仲
    裁判斷之訴訟；又被告於99年1 月27日詢問會始提出數量龐
    大之收據影本，非伊所能當場檢視完畢，故仲裁庭於詢問會
    結束前同意伊可再提出書狀補陳，如有必要會再開詢問會，
    然於該次詢問會終結時，仲裁庭對於作成仲裁判斷之日究係
    99年2 月4 日或99年2 月10日語意不明，致伊信賴仲裁庭作
    成判斷之日應為99年2 月10日，而未及於系爭仲裁判斷作成
    前，提出書狀為完整而充分之陳述，是系爭仲裁判斷顯有仲
    裁法第40條第1 項第3 款所定「仲裁庭於詢問終結前未使當
    事人陳述」之情形，且違反仲裁法第23條第1 項之規定，是
    伊亦得依仲裁法第40條第1 項第3 、4 款之規定提起本訴等
    語。並聲明請求：系爭仲裁判斷關於駁回命被告給付原告
    860,800 元及自98年9 月9 日起至清償日止按年息5%計算利
    息部分，應予撤銷。
二、被告則以：兩造已於99年3 月2 日均收受系爭仲裁判斷書，
    其中主文、事實、理由俱備，並無任何應附理由而未附之情
    事，又縱兩造所收受仲裁協會99年2 月4 日之函文僅有主文
    部分之記載，此亦類似法院宣示判決主文之公告或通知，自
    難僅憑此謂系爭仲裁判斷未附理由；再系爭仲裁判斷之主要
    爭點係關於違約金酌減之問題，原告已於兩次詢問會均就此
    點為充分陳述之機會，仲裁庭並無任何未使當事人為充分陳
    述之程序瑕疵，原告據此請求撤銷仲裁判斷，顯無理由等語
    ，資為抗辯。並聲明：原告之訴駁回。
三、兩造不爭執事項：
  (一)被告標得原告招標之「身心障礙者福利商品推廣行銷試辦計
    畫」，兩造並於93年12月27日簽訂系爭合約，委標期間為自
    94年1 月16日起至96年1 月15日止，委辦金額為4,000,000
    元。
  (二)嗣因被告營業成果不如預期績效，原告遂依系爭合約第5 節
    之約定請求被告償付1,500,800 元，遭被告拒絕後，原告依
    系爭合約第6 節之約定並徵得被告同意後，將本件履約爭議
    向仲裁協會提付仲裁，經仲裁協會於99年2 月4 日作成系爭
    仲裁判斷，認被告應給付原告之金額為640,000 元及自98年
    9 月9 日起至清償日止按年息5%計算之利息，而駁回伊關於
    860,800 元之部分請求。
  (三)兩造均先於99年2 月5 日收受仲裁協會99年2 月4 日（九十
    九）仲雄業字第990095號函（下稱系爭函文），嗣後才於99
    年3 月2 日收受系爭仲裁判斷書全份。
四、本件之爭點：
  (一)系爭仲裁判斷是否有應附理由而未附之情形？如有，經仲裁
    庭補正後，原告得否依仲裁法第40條第1 項第1 款提起本訴
    ？
  (二)系爭仲裁判斷之程序，是否有未予當事人為充分陳述及提前
    宣示仲裁判斷之仲裁程序瑕疵，構成仲裁法第40條第1 項第
    3、4款之法定事由？
五、法院之判斷：
（一）原告主張系爭仲裁案件之仲裁判斷書未附事實及理由一節
      ，雖提出系爭函文1 份為證，但為被告所否認，並以前詞
      置辯。按，關於仲裁判斷書之作成，依仲裁法第33條之規
      定，除須記載當事人姓名、地址外，尚需記載主文及事實
      、理由，判斷書原本並須經仲裁人之簽名。且實務上仲裁
      判斷書之作成，不論是否僅記載主文或記載主文、事實及
      理由，均會於判斷書首行記載「中華民國仲裁協會判斷書
      」字樣，並於內容末行標記日期，由仲裁人簽名。惟查，
      系爭函文形式上，於首行係標明「中華民國仲裁協會函」
      ，而非標明「仲裁判斷書」字樣，且內容末尾亦無仲裁人
      之簽名，是以系爭函文不論就形式或實質內容觀之，係屬
      一般之機關函文。此外，仲裁協會於99年3 月2 日寄送予
      兩造之系爭仲裁判斷書，除首行標明仲裁判斷書字樣，並
      有主文及事實、理由之記載，末尾並有99年2 月4 日之日
      期記載與全體仲裁人之簽名，符合仲裁法第33條規定之格
      式，故系爭仲裁判斷書方屬系爭仲裁案件之判斷書。原告
      主張系爭函文為未附事實、理由之仲裁判斷書云云，與事
      實不符，不足採信。
（二）又原告主張仲裁人未予其充分陳述之機會，違反仲裁法第
      23條第1 項規定之仲裁程序云云，亦為被告所否認。經查
      ，本院依職權向中華民國調閱98年度仲雄聲義字第30號仲
      裁卷宗，查知原告於98年8 月20日向仲裁協會提出仲裁聲
      請狀後，被告即於98年11月19日提出答辯狀，內容敘明系
      爭合約關於違約金之約定條款無效，縱使有效，金額亦屬
      過高應予酌減等答辯意旨，原告除已收受該答辯書狀外，
      並於98年12月30日提出仲裁聲請「續」狀，主張系爭合約
      中關於賠償之約定，並非違約金之約定，縱係違約金，亦
      無過高情形等語，且仲裁人於第一次詢問會之仲裁過程中
      ，即詢問原告對於被告辯稱違約金約定無效及違約金過高
      之答辯有何意見，甚至於第二次即99年1 月27日第二次仲
      裁過程中，對於原告表示要再以書狀陳述意見時，仲裁人
      之ㄧ曾表示應於宣示判斷前提出，足認仲裁人確有予原告
      陳述之機會。至於原告主張被告於99年1 月27日當庭提出
      之證物甚多，其來不及表示意見云云，惟仲裁人既認為全
      案已達可判斷之程度，認為原告補提書狀亦不影響判斷之
      結果，自得依法指定期日宣示仲裁判斷之結果，不受原告
      表明欲補提書狀之拘束。從而原告主張仲裁人未予其陳述
      之機會，違反仲裁法第23條第1 項之規定，請求撤消仲裁
      判斷云云，亦無理由，應予駁回。原告另主張仲裁人指定
      於99年2 月10日宣示仲裁判斷，竟提前於99年2 月4 日即
      行宣示，其仲裁程序違法法律規定云云。惟查，系爭案件
      之仲裁人於99年1 月27日進行第2 次之詢問會時，係宣示
      99 年2月4 日宣示仲裁判斷，此有該日之詢問會記錄1 份
      在卷可查，該日仲裁人於宣示期日之指定，究為99年2 月
      4 日或99年2 月10日，雖然會議錄音帶之日期發音頗為相
      似，但仲裁法第33條規定，仲裁庭認仲裁達於可為判斷之
      程度者，應宣告詢問終結，依當事人聲明之事項，於10日
      作成判斷書，足認仲裁庭依法應於99年1 月27日後之10日
      做出仲裁判斷，故仲裁庭依法應係99年2 月4 日作出仲裁
      判斷，而非99年2 月10日，是以原告上開主張，顯非屬實
      ，不足採信。
（三）綜上所述，原告未能舉證證明系爭仲裁案件有仲裁法第40
      條第1 項第1 款及第3 款、第4 款之撤銷仲裁判斷之法定
      事由存在，從而原告依上開規定，請求撤銷系爭仲裁判斷
      ，為無理由，應予駁回。
六、結論：原告之訴為無理由，依民事訴訟法第78條，判決如主
    文。
中    華    民    國    99    年    9     月    24    日
                  民事鳳山分庭法  官  吳文婷
以上正本係照原本作成。
如對本判決上訴，須於判決送達後20日內向本院提出上訴狀。如
委任律師提起上訴者，應一併繳納上訴審裁判費。
中    華    民    國    99    年    9     月    27    日
                                書記官  林仕興

司法院資訊處製作；財團法人民間司法改革基金會備份。
